【裁判字號】    97,訴,1107
【裁判日期】    980311
【裁判案由】    偽造文書等
【裁判全文】
臺灣雲林地方法院刑事判決              97年度訴字第1107號
公  訴  人  臺灣雲林地方法院檢察署檢察官
被      告  丁○○
上列被告因偽造文書等案件，經檢察官提起公訴（97年度偵字第
4465號），本院判決如左：
    主  文
丁○○行使偽造私文書，足以生損害於他人，處有期徒刑伍月，
如易科罰金，以新臺幣壹仟元折算壹日。偽造「甲○○」之印章
壹枚，及如附表所示之支票背面上偽造「乙○○」署名枚、偽
造「丙○○」署名壹枚、偽造「甲○○」印文壹枚，均沒收之。
其餘被訴詐欺取財罪部分，無罪。
    事  實
一、丁○○與乙○○原為夫妻（民國96年7 月13日離婚），丙○○與甲○○則為其妹妹與妹婿。丁○○因經營位在雲林縣虎
    尾鎮○○路115 號之「糖糖童裝店」，生意上有周轉必要，
    透過友人介紹向己○○借錢，因己○○要求支票需有背書以
    供擔保，竟為取得借款，而萌生偽造私文書並持以行使之犯
    意，先於不詳時間，在某印章店內，委請不知情之刻印業者
    ，偽刻「甲○○」之印章，而後接續於附表所示96年7 月28
    日、同年8 月5 日、同年8 月9 日等3 次發票日1 個月前後
    之某日（即簽發一個月票期之支票），分次在上開童裝店內
    ，簽發如附表所示之支票，並未經如附表所示之被冒用人乙○○、丙○○、甲○○等人同意，在如附表所示之支票背書
    欄內，偽造「乙○○」及「丙○○」之簽名，及蓋用前開偽
    刻之「甲○○」之印章加以背書，用以表示如附表所示之被
    冒用人願擔負票據背書之責而偽造該私文書，並將該偽造之
    私文書持以行使，向己○○借用如附表所示之票面金額，使
    己○○誤信丁○○確有經如附表所示之被冒用人同意負票據
    背書責任，因而同意借款，陸續將如附表所示之票面金額匯
    入丁○○所指定之帳戶內，而足以生損害於「乙○○」、「
    丙○○」、「甲○○」等本人，及己○○對票據背書債務責
    任之信賴，暨金融票據管理之正確性。
二、案經己○○訴由臺灣雲林地方法院檢察署檢察官偵查起訴。
    理  由
甲、程序部分（證據能力之認定）：
    按被告以外之人於審判外之陳述，雖不符刑事訴訟法第159
    條之1 至之4 等4 條之規定，而經當事人於審判程序同意作
    為證據，法院審酌該言詞陳述或書面陳述作成時之情況，認
    為適當者，亦得為證據，刑事訴訟法第159 條之5 第1 項定
    有明文。查本案檢察官起訴認被告丁○○涉犯上開罪嫌所憑
    之證據，被告均不爭執該等證據之證據能力，並同意使用作
    為認定事實之依據；而被告提出之證據，檢察官亦不爭執該
    等證據之證據能力；本院復審酌檢察官及被告各別所提出證
    據之文書、陳述作成時，較無人情施壓或干擾之情形，以之
    作為證據亦屬適當，是該等文書、陳述均具有證據能力。
乙、實體部分：
壹、有罪部分：
一、訊據被告丁○○就上揭偽造文書並持以行使之犯罪事實，均
    坦承不諱，核與告訴人己○○之指述、偵查之證述，及被害
    人乙○○、丙○○、甲○○等人之指述情節大致相符，且有
    卷附之民事支付命令異議狀、法務部票據信用資訊連結作業
    、如附表編號1.至編號3.所示之支票3 紙、臺灣票據交換所
    雲林縣分所退票理由單等物足資佐證，本件事證已臻明確，
    被告於警詢、偵訊、本院準備程序及審理時之自白，堪認與
    事實相符，應可採信。
二、至於被告丁○○雖辯稱如附表編號3.所示「甲○○」之印章
    非其所偽刻並蓋用，惟被害人甲○○於警詢時指稱被告在華
    南商業銀行支票UC0000000 號背面背書欄所用之「甲○○」
    印章非從我處盜取，我的印章均無遺失，且我係於96年8 月
    間收到法院民事支付命令時，詢問丁○○後才知此事等語（
    詳見警卷第15頁），及被害人己○○於偵查時指稱：該支票
    之背書人名字是與我收到時一樣，我根本不認識甲○○，丁○○拿支票給我時，說他們都樂意作保等語（詳見偵卷第8
    頁），暨卷附民事支付命令異議狀載明：「因當時急需此筆
    金額，丁○○冒名乙○○、甲○○、丙○○三人背書，此筆
    金額乙○○、甲○○、丙○○三人都處不知情狀況下被我冒
    名，深感抱歉」等語（見警卷第31頁），互參以觀，足知被
    害人甲○○、己○○等人均不知附表編號3.所示「甲○○」
    之背書何以存在於被告所簽發之支票背面上，而被告丁○○
    又於民事支付命令異議狀中明確表示有冒用「甲○○」之名
    義於支票上背書之行為，復參以如附表所示編號3.之支票背
    面上之背書姓名（見警卷第30頁），僅有「甲○○」之印文
    ，而無「甲○○」之簽名，由此顯見如附表所示編號3.之支
    票背面上「甲○○」之印文，應係被告丁○○委由不知情之
    刻印業者偽刻，再蓋用於票據背面，持以向被害人己○○借
    款，應屬事實，被告所辯顯不足卸免其偽造之責任，而採為
    其有利之認定，附此說明。
三、又關於被告丁○○一直堅稱其之所以偽造「乙○○」、「甲○○」、「丙○○」等人之背書，係告訴人己○○所要求，
    並教唆伊所為的云云。惟按發票人、承兌人、背書人及其他
    票據債務人，對於執票人連帶負責，此為票據法第96條第1
    項所明定。而告訴人己○○既為如附表所示票據之執票人，
    其所執支票除發票人須負票據責任外，當希望有背書人同負
    其票據責任，以擔保其票據債務之履行。倘若，背書人之責
    任不存在（亦即偽造背書），執票人之保障，則所有不足，
    實非立於執票人地位之告訴人己○○所樂見。而被告係為發
    票人，其為求借款之順利取得，當會應貸與人即告訴人之要
    求，而取得支票之背書，其所用之方法，或許係得背書人之
    同意，或許係未經背書人之同意，貸與款項之告訴人實無從
    得知，己○○縱使要求被告需持有如附表編號1.至編號3.之
    背書人為背書之票據，方同意貸與款項，其本意應係要求被
    告應取得背書人之同意，以擔保其票據債務，而非係未經同
    意而偽造背書，以落得僅有發票人責任之擔保而已，此亦經
    被告於本院審理時供稱「係己○○說要有他們3 個人的名字
    ，但沒有要求我自己簽」等語明確（詳見本院卷第76頁反面
    ）。被告一再為上揭係被害人己○○唆教其背書之辯解，復
    未提出足供本院調查之相關證據，以實其說，本院實無從依
    被告之片面供述，而得出本件偽造票據背書係出於告訴人己○○之教唆所為之認定，再為說明。
四、綜上所述，被告確有偽造私文書並持以行使之犯行，堪以認
    定，應依法論科。
五、論罪科刑之理由：
  (一)按被告在支票背面偽造被害人之署押，以為背書，其偽造支
    票背書，在票據法上係表示對支票負擔保責任之意思，為法
    律規定之文書，並非依習慣表示一定用意之證明，而其此項
    行為，足以生損害於他人，故應成立偽造私文書罪，最高法
    院70年臺上字第2162號判例意旨可資參照。查被告丁○○在
    如附表所示票據上偽造附表編號1.至編號3.所示之署名、印
    文，復持以向己○○借款而為行使，其所為係犯刑法第216
    條、第210 條之行使偽造私文書罪。
  (二)被告係因經營「糖糖童裝店」之周轉必要，而多次向己○○
    借款，其行為均係簽發一個月票期之支票，於如附表所示96
    年7 月28日、同年8 月5 日、同年8 月9 日等3 次發票日1
    個月前後之某日，分次在上開童裝店內，簽發如附表所示之
    支票後，再持以向己○○借款，其借款之時間甚為密接，主
    觀上係基於單一犯意，客觀上亦僅侵害一個法益，各該次偽
    造文書並持以行使之行為，獨立性極為薄弱，依社會通念，
    於客觀上認為符合一個反覆、接續性之行為觀念，於刑法評
    價上，以視為數個舉動之接續施行，合為包括之一行為予以
    評價，應認為係接續行為，論以一罪。
  (三)又被告利用不知情之刻印業者，偽刻「甲○○」之印章，為
    間接正犯。
  (四)被告偽造「甲○○」之印章、「乙○○」及「丙○○」之署
    名、「甲○○」印文等行為，均為偽造私文書之階段行為，
    偽造私文書後復據以行使，偽造之低度行為為行使之高度行
    為所吸收，均不另論。
  (五)爰審酌被告前無任何前科紀錄，素行良好，僅因經營「糖糖
    童裝店」需款周轉，而便宜行事，未經被害人乙○○、甲○○、丙○○等人之同意而偽造票據背書行為，復持以行使向
    被害人己○○借款，造成其等之損害非輕，惟被害人乙○○
    、甲○○、丙○○等人與被告為前夫、妹妹及妹婿關係，並
    表示願意原諒被告之行為並不予追究（見偵卷第6 頁），而
    被告與被害人己○○間之債務除如附表編號1.及編號3.之支
    票合計90萬元尚未獲兌現，且迄今仍未與被害人己○○達成
    和解，及被告為商工畢業，智識程度非低，原為幫助家計貼
    補家用，方從事童裝生意，又因遭朋友倒債，出現財務困難
    ，而誤觸法網，惟於犯罪後就偽造文書並持以行為之犯行，
    坦承不諱，其犯罪後態度非差等一切情狀，量處如主文所示
    之刑，並諭知易科罰金之折算標準示懲。
  (六)沒收部分：
  1.偽造「甲○○」之印章1 枚，雖未經扣案，惟無從證明業已
    滅失，應依刑法第219 條之規定，不論屬於犯人與否，沒收
    之。
  2.附表所示之支票上背書如編號1.偽造「乙○○」之署名1 枚
    ；編號2.偽造「乙○○」之署名1 枚；編號3.偽造「乙○○
    」之署名1 枚、偽造「丙○○」之署名1 枚、偽造「甲○○
    」之印文1 枚，應依刑法第219 條之規定，不論屬於犯人與
    否，併予宣告沒收之。
貳、無罪部分：
一、公訴意旨略以：被告丁○○因經營位在雲林縣虎尾鎮○○路
    115 號之「糖糖童裝店」，生意上有周轉必要，透過友人介
    紹向己○○借錢，其明知已無還款之能力，竟為詐得借款，
    而於如附表所示之支票背書欄內，偽造「乙○○」及「丙○○」之署名、「甲○○」之印文，並持以行使（涉犯行使偽
    造私文書罪部分，如前述），使己○○誤信丁○○確有經如
    附表所示之被冒用人同意擔保票據責任，因而陷於錯誤，貸
    與如附表所示之票面金額予被告丁○○。嗣被害人己○○於
    債務屆期未獲清償而提示上開支票遭退票，始知受騙，因認
    被告己○○所為，係犯刑法第339 條第1 項之詐欺取財罪嫌
    等語。
二、按犯罪事實應依證據認定之，無證據不得認定犯罪事實；不
    能證明被告犯罪者，應諭知無罪之判決，刑事訴訟法第154
    條第2 項、第301 條第1 項分別定有明文。次按告訴人之告
    訴，係以使被告受刑事訴追為目的，是其陳述是否與事實相
    符，仍應調查其他證據以資審認；認定不利於被告之事實，
    須依積極證據，苟積極證據不足為不利於被告事實之認定時
    ，即應為有利於被告之認定；另刑事訴訟法第161 條已於91
    年2 月8 日修正公佈，其第1 項規定：檢察官就被告犯罪事
    實，應負舉證責任，並指出證明之方法。因此，檢察官對於
    起訴之犯罪事實，應負提出證據及說服之實質舉證責任，倘
    其所提出之證據，不足為被告有罪之積極證明，或其指出證
    明之方法，無從說服法院以形成被告有罪之心證，基於無罪
    推定之原則，自應為被告無罪判決之諭知（最高法院52年臺
    上字第1300號、30年上字第816 號、92年臺上字第128 號判
    例意旨參照）。
三、訊據被告丁○○堅詞否認有何上揭詐欺取財之犯行，並辯稱
    ：我有還錢給被害人己○○，借了180 萬元，已還了90萬元
    ，如附表所示之3 張支票，其中1 張已兌現，伊沒有詐欺己○○，是他要賺利息錢，看了票據才借我錢等語。經查：
  (一)按刑法詐欺取財罪，必須行為人意圖為自己或第三人不法之
    所有，以詐術使人將本人或第三人之物交付為要件；所謂以
    詐術使人交付，必須被詐欺人因其詐術而陷於錯誤，若其所
    用方法不能認為詐術，亦不致使人陷於錯誤，即不構成該罪
    ，最高法院94年度臺上字第5286號著有判決可資參照。
  (二)證人己○○於本院審理時結證稱：大約是跳票以前的三個月
    左右開始與被告有資金往來，她跟我借錢周轉，說她資金上
    有需要，我跟她說只有單單票據向我借，沒有擔保物我不可
    能借給妳，她先提供她前夫乙○○、妹婿甲○○、妹妹丙○○之身分證影本跟權狀影本給我參考，供我查證，我就跟她
    說這三個人願意替妳背書、作保，我就願意借給妳，當時有
    借她錢，一個60萬元，一個30萬元；之前借的都有兌現，之
    前都是借她30萬元、50萬元左右，因為她之前都有兌現，所
    以我很信任她，才再追加，之前借的也是這些人作保，背書
    都一樣，只有這次沒有兌現；之前被告跟我借的錢頂多50萬
    元，兌現以後再借，這樣大概5 次左右，前面5 次都有兌現
    ，後面的2 張沒有兌現，是30、60萬元的2 張（如附表編號
    1.、3.），至於30萬元支票號碼UC0000000 （如附表編號2.
    ）的這張是被告於偵查庭時自己拿出來的，這張有跟我借過
    錢，也曾跳票，她拿30萬元現金跟我換票回來，換句話說未
    兌現這2 張的金額加起來有90萬元未還等語（詳見本院卷第
    72、73、74頁），細繹該內容，可知己○○與被告間之借貸
    長達3 個月，且皆以「乙○○」、「甲○○」、「丙○○」
    等人背書之支票為之，其往來次數達5 次左右，每次均有兌
    現，才再為借貸等情，應可認定。被告持有本件如附表所示
    編號1.、3.所示之支票向己○○借款，係延續先前多次以來
    之相同行為，僅因事後未能如期使支票兌現，方發生債務不
    履行之情，實難認被告有何施用詐術而使己○○陷於錯誤為
    交付財物之行為，洵屬明確。況附表編號2.之支票業已兌現
    ，為被害人己○○於本院審理時證述無訛（見本院卷第74頁
    背面），準此，更可知被告並無詐財之情事。揆諸前開判例
    意旨，告訴人己○○於偵查中提起詐欺之告訴，實難認信為
    真。
  (三)再者，被告與被害人己○○間之金錢往來頻繁，由被告提供
    華南商業銀行活期儲蓄存款存摺（見本院卷第36頁至第47頁
    、第50頁），可知被害人己○○自96年1 月間至同年7 月間
    密集且多次匯款至被告使用之存摺內（被告原姓名為張瓊文
    ），其間於96年1 月間有18,000元、6,000 元、880,000 元
    、12,000元；同年2 月間有40,000元、760,000 元；同年3
    月間有1,000 元、12,000元、30,200元、930,600 元；同年
    4 月間有912,000 元、920,000 元、3,000 元；同年5 月間
    有10,850元、18,500元、282,000 元；同年6 月間有3,000
    元、292,500 元、9,000 元、282,000 元、1,500 元；同年
    7 月間有564,000 元、282,000 元、3,000 元等款項之往來
    紀錄，由此即知被害人己○○並非係於如附表所示發票日前
    後一個月內之96年6 月間，方與被告有金錢上之往來，亦非
    係誤信有如附表所示偽造背書之支票為擔保，進而陷於錯誤
    而交付票款予被告，被告所為要與詐欺取財之構成要件有間
    ，實無足認定被告有何施用詐術之情，洵堪認定。
四、綜上所述，公訴人所指被告另涉有詐欺取財之事實，既有如
    上之瑕疵，本院對公訴人起訴被告此部分犯行無法形成有罪
    之確信；此外，公訴人復未提出其他適合於證明被告犯罪事
    實之其他積極證據，以資證明被告有該部分犯行，揆諸前開
    說明，被告此部分犯行當屬不能證明，自應為被告無罪判決
    之諭知。
、應適用之法條：
一、刑事訴訟法第299 條第1 項前段、第301 條第1 項。
二、刑法第216 條、第210 條、第41條第1 項前段、第219 條。
本案經檢察官戊○○到庭執行職務。
中    華    民    國    98    年    3     月    11    日
                  刑事第四庭    審判長法  官  吳福森
                                      法  官  王素珍
                                      法  官  李淑惠
以上正本證明與原本無異。
如不服本判決應於收受判決後10日內向本院提出上訴書狀，並應
敘述具體理由；其未敘述上訴理由者，應於上訴期間屆滿後20日
內向本院補提理由書（均須按他造當事人之人數附繕本）。「切
勿逕送上級法院」。
                                      書記官  林佳慧
中    華    民    國    98    年    3     月    11    日
  附  表：
┌──┬─────┬────┬────┬─────────┬────┐
│編號│支票號碼  │發票日  │票面金額│被冒用人之署押沒收│備  註  │
├──┼─────┼────┼────┼─────────┼────┤
│ 1. │UC0000000 │96.7.28 │30萬元  │偽造乙○○署名1枚 │未兌現  │
├──┼─────┼────┼────┼─────────┼────┤
│ 2. │UC0000000 │96.8.5  │30萬元  │偽造乙○○署名1枚 │已兌現  │
├──┼─────┼────┼────┼─────────┼────┤
│ 3. │UC0000000 │96.8.9  │60萬元  │偽造乙○○署名1枚 │未兌現  │
│    │          │        │        │偽造丙○○署名1枚 │        │
│    │          │        │        │偽造甲○○印文1枚 │        │
└──┴─────┴────┴────┴─────────┴────┘
附錄本案論罪科刑法條全文：
中華民國刑法第216 條（行使偽造變造或登載不實之文書罪）
行使第210 條至第215 條之文書者，依偽造、變造文書或登載不
實事項或使登載不實事項之規定處斷。
中華民國刑法第210 條（偽造變造私文書罪）
偽造、變造私文書，足以生損害於公眾或他人者，處5 年以下有
期徒刑。


司法院資訊處製作；財團法人民間司法改革基金會備份。
